臺灣高等法院刑事判決　　　　　　　　100年度上易字第303號
上　訴　人　臺灣臺北地方法院檢察署檢察官
被　　　告　張杲鳳霞
上列上訴人因被告偽造文書案件，不服臺灣臺北地方法院99年度
易字第1956號，中華民國99年12月31日第一審判決（起訴案號：
臺灣臺北地方法院檢察署99年度偵字第2023號），提起上訴，本
院判決如下：
    主  文
上訴駁回。
    理  由
一、本件起訴意旨略以：被告張杲鳳霞與張曦光（死亡，另為不
    受理判決）為母子，兩人明知張學昌（即張杲鳳霞之配偶、
    張曦光之父）之中華民國國民身分證（以下簡稱身分證）並
    未遺失，而係由張學昌次子張重光持有中，竟基於使公務員
    登載不實文書之犯意，於民國98年9月2日，一同前往臺北市
    萬華區戶政事務所，由張曦光出面以其為受張學昌委託之人
    之身分，向該所以張學昌之身分證遺失為由，申請補領，使
    承辦公務員將此不實之補領事由，登載於職務上所掌管之公
    文書，足以生損害於戶政機關對於身分證核發之正確性。因
    認被告張杲鳳霞涉犯刑法第214條之使公務員登載不實文書
    罪嫌。
二、按犯罪事實應依證據認定之，無證據不得推定其犯罪事實，
    又不能證明被告犯罪或其行為不罰者，應諭知無罪之判決；
    刑事訴訟法第154條第2項及第301條第1項分別定有明文。刑
    事訴訟法上所謂認犯罪事實之證據，係指足以認定被告確有
    犯罪行為之積極證據而言，該項證據自須適合於被告犯罪事
    實之認定，始得採為斷罪資料。事實之認定，應憑證據，如
    未能發現相當證據，或證據不足以證明，自不能以推測或擬
    制之方法，以為裁判基礎。刑事訴訟法第161條第1項規定：
    檢察官就被告犯罪事實，應負舉證責任，並指出證明之方法
    。因此，檢察官對於起訴之犯罪事實，應負提出證據及說服
    之實質舉證責任。倘其所提出之證據，不足為被告有罪之積
    極證明，或其指出證明之方法，無從說服法院以形成被告有
    罪之心證，基於無罪推定之原則，自應為被告無罪判決之諭
    知（最高法院29年上字第3105號、40年台上字第86號、92年
    台上字第128號判例參照）。
三、本件檢察官認被告有前開不法情事，不外以：被告與同案被
    告張曦光之供述、證人劉佳欣、張重光之證述、臺北市立聯
    合醫院和平院區病症暨失能診斷證明書、臺北吳興街郵局98
    年7月20日存證信函、第1060號存證信函、張學昌於97年11
    月12日換發之身分證影本、臺北市萬華區戶政事務所98年11
    月26日北市萬戶資字第09830508600號函附補領國民身分證
    申請書、切結書等為論據。被告張杲鳳霞經傳未到，惟據其
    於原審否認有使公務員登載不實文書之犯行，辯稱：因為張
    重光不願意將張學昌的身分證交出，所以被告才同意張曦光
    去戶政事務所辦理張學昌新的身分證，被告有向承辦人員說
    張學昌舊的身分證在張重光那裡，張學昌第二天去醫院要用
    到身分證，張重光不將張學昌身分證交付被告，後來戶政事
    務所人員同意讓被告辦理張學昌新的身分證等語。
四、本院查：
  (一)被告與張曦光於98年9月2日，偕同張學昌前往臺北市萬華區
    戶政事務所，申辦補領張學昌新身分證之事實，經證人即戶
    政事務所承辦人員劉佳欣於原審之證述明確（見原審卷第55
    -57頁），並有臺北市萬華區戶政事務所98年11月26日北市
    萬戶資字第09830508600號函附補領國民身分證申請書、切
    結書等在卷可稽；98年度他字第10057號偵查卷第22-25頁）
    ，堪信為真實。
  (二)按刑法第214條之使公務員登載不實罪，以不實之事項已使
    公務員登載於其所掌之公文書，並足以生損害於他人或公眾
    為其構成要件（最高法院69年台上字第732號判例要旨參照
    ）。若公務員未因此將不實事項登載於其所掌之公文書，即
    與該罪之構成要件不合。經查：
  1.證人即張學昌與被告之次子張重光於原審證稱：其兄張曦光
    與被告同住，父親則自88年間起與其同住；張學昌持有失智
    症的重障手冊，並於98年10月宣告禁治產，其聘僱外勞一起
    照顧父親；張學昌的重要證件從89年即交與其保管，因為父
    親不信任他人；張曦光以通知書、存證信函對其發出通知，
    要求其交出張學昌的身分證等，被告也於97年7、8月間開口
    向其索張學昌的身分證，所以被告與張曦光均知道父親張學
    昌的身分證在其保管中，且其保管父親張學昌的除護照與台
    胞證以外之證件已多年等語（見原審卷第61-63頁），已明
    確證述張學昌之身分證自88、89年起，即由證人保管之事實
    ，且被告與張曦光於98年9月2日前，即已知悉此情，被告對
    於98年9月2日前往戶政事務所辦理其夫張學昌之身分證當時
    ，其知悉張學昌原身分證在張重光保管中一事，亦坦承甚明
    （見原審卷第29頁反面），另參諸卷附被告與張曦光於98年
    7 月20日寄予證人之存證信函內容，分別載明：「如果你仍
    不將私自扣留盜用你父親證件等立即交給我」、「另母親已
    多次催你交出你扣留盜用父親之證件存摺印章……」等語，
    及98年5月18日、同年7月4日被告與張曦光寄予證人之信函
    內容，亦分別載有：「能不能主動將父親所有證件存摺等交
    出，就是第一道檢驗標準」、「請將你父親張學昌下列所有
    證件資料立即交付予我……1.身分證……」等語（見偵卷第
    14 、15、19、23頁），益徵被告與張曦光於98年9月2日前
    往戶政事務所申辦補領張學昌新身分證時，業已明知張學昌
    舊身分證係在證人張重光之保管中，是證人張重光上揭證詞
    可信為真實。
  2.證人劉佳欣於原審證稱：98年9月2日其任職於臺北市萬華區
    戶政事務所，擔任櫃臺人員，作綜合受理，辦理出生、死亡
    、戶籍遷徙、身分證補換領等業務；張曦光當天與其母親即
    被告來申請補發張學昌身分證時，有向其表明他父親張學昌
    的身分證遺失，但沒有表示過張學昌的身分證在張學昌另一
    個兒子張重光保管中，張曦光說他不知道張學昌身分證遺失
    的時間及地點，他確實是用遺失的原因來申請補發張學昌的
    身分證，張曦光是以張學昌的實際照顧者身分申請辦理身分
    證補發；當事人以身分證遺失為由來申請補發時，戶政事務
    所承辦人會依當事人之陳述來認定其所說的遺失屬實，依據
    遺失身分證的流程辦理補發等語（見原審卷第55-60頁）。
    經衡酌證人與被告間，未有任何怨隙，均係毫不相識之人，
    應無設詞攀誣，或虛構事實陷害被告之理，況證人係執行公
    務，本身即受有行政懲處責任之監督，證人到庭具結作證，
    更係以刑事責任擔保所為證言之真實性，且此證言內容，與
    臺北市萬華區戶政事務所98年11月26日北市萬戶資字第0983
    0508600號函附之補領國民身分證申請書等資料（見偵卷第
    22-25頁），互核相符，而張曦光於原審亦不爭執前開補領
    國民身分證申請書上「申請人領證簽章」欄內「張曦光」之
    簽名，係其所親簽（見原審卷第43頁），足認張曦光係以其
    父張學昌身分證遺失為由，前往戶政事務所申辦補領新身分
    證，且戶政事務所人員一經申請，即有登載之義務，並依被
    告所為之申報予以登載，證人劉佳欣之證述內容，與事實相
    符而可採。
  3.按國民身分證用以辨識個人身分，其效用即於全國，又國民
    身分證滅失或遺失者，應申請補領，毀損者，應申請換領，
    戶籍法第51條第1項、第57條第2項、第58條第2項各定有明
    文，本件辦理補領張學昌國民身分證當場，張曦光偕同被告
    與張學昌均到戶政事務所，手續皆由被告之子張曦光與戶政
    人員接洽辦理，此經劉佳欣於原審證述明確（見原審卷第56
    頁），而被告身為高齡婦人，對於張曦光向承辦人劉佳欣所
    述張學昌之國民身分證遺失一事，是否因此會使公務員為任
    何不實之登載而具犯罪故意已有可疑。再者，據劉佳欣於原
    審之證述，雖敘述戶政事務所辦理國民身分證補發之相關事
    項，惟並未提及須將申請人所申請之理由，諸如「遺失」等
    ，記載於其職務上掌管之任何文書，又補發之新國民身分證
    亦僅記載「補發」字樣，並無不實之「遺失」事項之登載，
    至於「補領國民身分證申請書」性質上屬於申請人所書立之
    文書，雖緊接於申請書下方即為公務員受理人員、審核人員
    及主管之簽核章，雖申請人於提出該申請書申辦後，該申請
    書即歸戶政事務所所有，惟仍不宜因此逕認「補領國民身分
    證申請書」為公務員職務上所掌之公文書，此外，並未見有
    任何戶政事務所之公文書為張學昌之國民身分證遺失之不實
    登載，故張曦光於「補領國民身分證申請書」雖為「遺失」
    之不實記載，並不構成使公務員登載不實罪。
五、綜上所述，本件被告被訴犯行尚屬不能證明，此外復查無其
    他積極證據資以證明被告犯前開偽造文書罪，揆諸前開法條
    及判例說明，應依法為被告無罪判決之諭知，原審為被告無
    罪之判決，理由雖有不同，結論並無不合，檢察官上訴以：
    被告與張曦光確實以不實之事實，使公務員做出了該身分證
    確實遺失之「誤認」而補發了身分證給張學昌，為何不足以
    損害戶政機關對於身分證核發之正確性？原審似認不論被告
    2人是否據實以告，依照證人劉佳欣之供述，戶政事務所均
    會記載遺失之後補發，據實以告與謊報遺失的結果沒有不一
    樣，所以不會影響戶政機關對於身分證核發之正確性。如此
    一來，是否表示戶政機關在任何情況下核發的身分證都不會
    有錯誤？又本件身分證補領申請人張學昌為一即將被宣告禁
    治產之人，被告2人明知張學昌平時均是由張重光照顧，為
    了爭取張學昌之監護權利，竟在未事先告知張重光要替張學
    昌聲請禁治產之情況下，擅自從養護院帶走張學昌並前往戶
    政事務所辦理身分證，再謊稱身分證遺失辦理補發，又因張
    學昌尚未成為禁治產人，仍需自己申辦，竟再偽充自己為張
    學昌之實際照顧者並書立切結書代為申辦，是被告2人是否
    符合資格替張學昌補辦身分證，已有疑義，張學昌是否確有
    在身分證尚未遺失之情況下有補辦身分證之需求及真意，被
    告之行為是否符合張學昌本人之真意？還是僅為自己取得監
    護權之利益而損及張學昌之利益。另按戶籍法57條第2項之
    規定，國民身分證、戶口名簿，滅失或遺失者，應申請補領
    。是國民身分證得申請補領之情況，即限於遺失或滅失。證
    人劉佳欣關於申請補領身分證之證詞並不符合戶籍法之規定
    ，一般戶政實務之正確做法在在身分證沒有遺失、滅失之情
    況下是否能申請補發，尚難遽以採信，況辦理身分證補領使
    原有效之身分證件失效，影響甚鉅，本件身分證補領申請人
    張學昌無意識能力，顯然不符合本人意識清楚之狀況等語，
    然本件因被告是否具使公務員為不實登載之故意尚無足夠之
    積極證據，且公務員未因此將不實之事項記載於所掌之公文
    書，而應為無罪之判決，檢察官上訴均屬是否「足以生損害
    於戶政機關對於身分證核發之正確性」一節為論述，不足影
    響本件之無罪之結論，本件就被告上訴部分為無理由，應予
    駁回。
六、被告經合法傳喚，無正當之理由未到庭，本院不待其陳述，
    逕行判決。
據上論斷，應依刑事訴訟法第368條、第371條，判決如主文。
本案經檢察官邱美育到庭執行職務。
中    華    民    國   100    年    4     月    27    日
                  刑事第二十一庭審判長法  官  周政達
                                      法  官  許永煌
                                      法  官  趙文
以上正本證明與原本無異。
不得上訴。
                                      書記官  葉金發
中    華    民    國   100    年    4     月    28    日